ACORDAO-COMPLETO-2402088

ACÓRDÃO 3378/2020 ATA 8/2020 - SEGUNDA CÂMARA

VISTOS, relatados e discutidos estes embargos de declaração, opostos por HAP Engenharia Ltda. ao Acórdão 642/2020-TCU-Segunda Câmara, pelo qual este Tribunal apreciou tomada de contas especial instaurada pela Fundação Nacional de Saúde (Funasa) em razão da inexecução do objeto do Convênio 2.387/2005 (Siafi 556.989) , que consistiu na construção de sistema de esgotamento sanitário naquela localidade.
ACORDAM os ministros do Tribunal de Contas da União, reunidos em sessão da 2ª Câmara, diante das razões expostas pela relatora, e com fundamento nos arts. 32, inciso II, e 34 da Lei 8.443/1992 c/c o art. 287 do Regimento Interno, em: 
9.1. acolher estes embargos de declaração, com efeito infringente, excluir a sociedade empresária HAP Engenharia Ltda. da presente relação processual e, por consequência, tornar sem efeito o débito e a multa que lhe foram imputados por intermédio dos subitens 9.2 e 9.3 do Acórdão 642/2020-TCU-Segunda Câmara;
9.2. dar ciência desta deliberação à embargante.

Embargos de declaração opostos contra acórdão que apreciou tomada de contas especial instaurada pela Fundação Nacional de Saúde em razão da inexecução de objeto de convênio destinado à construção de sistema de esgotamento sanitário no município de Confins/MG.

Segunda Câmara

Município de Confins/MG.

3. Recorrente: HAP Engenharia Ltda. (CNPJ 38.664.140/0001-37).

13.1. Ministros presentes: Augusto Nardes (na Presidência), Raimundo Carreiro e Ana Arraes (Relatora).
13.2. Ministros-Substitutos presentes: Marcos Bemquerer Costa e André Luís de Carvalho.

ACORDAO-COMPLETO-2415954

Acórdão de Relação 6846/2020 - Segunda Câmara

Acórdão de Relação

ACORDAO-COMPLETO-2410282

Acórdão 5640/2020 - Segunda Câmara

Município de Confins

ANA ARRAES

ministra Ana Arraes.

Trata-se de tomada de contas especial instaurada pela Fundação Nacional de Saúde (Funasa) contra Celso Antônio da Silva (gestão 2005-2008) e Geraldo Gonçalves dos Santos (gestão 2009-2012) , ex-prefeitos do Município de Confins/MG, em razão da inexecução do objeto do Convênio 2.387/2005 (Siafi 556.989) , que consistiu na construção de sistema de esgotamento sanitário naquela localidade, conforme plano de trabalho inserto à peça 1, p. 47-53.
2.	A matéria foi apreciada pelo Acórdão 642/2020-TCU-Segunda Câmara, nos seguintes termos:
" (...) 
ACORDAM os ministros do Tribunal de Contas da União, reunidos em sessão da 2ª Câmara, ante as razões expostas pela relatora, e com fundamento nos arts. 1º, inciso I, 16, inciso III, alínea "c" e § 3º, 17, 19, 23, inciso III, 26, 28, incisos I e II, 57 e 58, inciso II, da Lei 8.443/1992 c/c os arts. 214, inciso III, alínea "a", e 215 a 217 do Regimento Interno, em:
9.1. julgar regulares as contas de Geraldo Gonçalves dos Santos e dar-lhe quitação plena;
9.2. julgar irregulares as contas de Celso Antônio da Silva e HAP Engenharia Ltda. e condená-los, solidariamente, ao recolhimento aos cofres da Fundação Nacional de Saúde da quantia de R$ 50.483,16 (cinquenta mil, quatrocentos e oitenta e três reais e dezesseis centavos) , atualizada monetariamente e acrescida de juros de mora desde 14/11/2008 até a data do pagamento;
9.3. aplicar multas individuais de R$ 13.000,00 (treze mil reais) a Celso Antônio da Silva e à HAP Engenharia Ltda., com fundamento no art. 57 da Lei 8.443/1992,  a serem recolhidas aos cofres do Tesouro Nacional, com atualização monetária calculada da data deste acórdão até as datas dos pagamentos, se estes forem efetuados após o vencimento do prazo abaixo estipulado;
9.4. aplicar multa de R$ 10.000,00 (dez mil reais) a Celso Antônio da Silva, com fundamento no art. 58, inciso II, da Lei 8.443/1992, a ser recolhida aos cofres do Tesouro Nacional, com atualização monetária calculada da data deste acórdão até a data do pagamento, se este for efetuado após o vencimento do prazo abaixo estipulado;
 (...) " (grifei) 
3.	Nesta oportunidade, a HAP Engenharia Ltda. opõe embargos de declaração a esse acórdão condenatório, aduzindo, em síntese, a ocorrência dos seguintes vícios:
3.1.	omissão na apreciação do conteúdo da Nota Técnica 2/2017/DIESP/SUEST-MG/FUNASA (peça 105, p. 10-16) , que comprovaria a regularidade das medições contratuais e dos valores efetivamente pagos pelo município à embargante;
3.2.	obscuridade na motivação da decisão ao concluir que o valor pago à embargante, na condição de contratada pelo município, deveria corresponder à execução do quantitativo descrito no Relatório Preliminar da Funasa, de 5/3/2009, estimado em 4.732 metros de rede coletora de esgoto, e não ao que efetivamente foi atestado pela autarquia (4.376 metros) , ignorando a distinção entre as relações jurídicas "Funasa e município" e "Embargante/contratada e município".
	É o relatório.

Flávio de Mendonça Campos (OAB/MG 63.728), Tathiane Vieira Viggiano Fernandes (OAB/DF 27.154) e outros representando a HAP Engenharia Ltda.

Não atuou.

TOMADA DE CONTAS ESPECIAL. CONVÊNIO. CONSTRUÇÃO DE SISTEMA DE ESGOTAMENTO SANITÁRIO. INEXECUÇÃO PARCIAL DO OBJETO. IRREGULARIDADE DAS CONTAS. DÉBITO E MULTA. EMBARGOS DE DECLARAÇÃO. OBSCURIDADE. INEXISTÊNCIA DE VÍNCULO CONTRATUAL QUE SUSTENTE A RESPONSABILIDADE SOLIDÁRIA DA EMBARGANTE QUANTO AO DEVER DE RESSARCIMENTO DO DANO AO ERÁRIO. ACOLHIMENTO. EFEITO INFRINGENTE. EXCLUSÃO DA RELAÇÃO PROCESSUAL.

TOMADA DE CONTAS ESPECIAL (TCE)

não atuou.

Aprecio embargos de declaração opostos por HAP Engenharia Ltda. ao Acórdão 642/2020-TCU-Segunda Câmara, pelo qual este Tribunal apreciou a tomada de contas especial instaurada pela Fundação Nacional de Saúde (Funasa) em razão da inexecução do objeto do Convênio 2.387/2005 (Siafi 556.989) , que consistiu na construção de sistema de esgotamento sanitário naquela localidade.
2.	O recurso deve ser conhecido, porquanto interposto por pessoa legitimada e em respeito ao prazo regimental (art. 287, § 1o) .
3. 	A Nota Técnica 2/2017/DIESP/SUEST-MG/FUNASA, a que se refere a embargante, foi elaborada pela autarquia, em resposta a diligência por mim autorizada (peça 84) , para que confirmasse a exatidão das conclusões do laudo técnico do engenheiro Edílcio Eustáquio Fagundes (peça 71, p. 51-53, e peça 72) . 
4.	Por meio desse laudo, o técnico da Funasa havia atestado a execução de 4.209,94 metros de rede coletora de esgoto, quantitativo abaixo do medido pelo município (4.376 metros) , mediante o qual o débito foi calculado e imputado à recorrente, solidariamente com o prefeito antecessor. Logo, aquela medida saneadora foi motivada pela dúvida no comprimento da tubulação medida pelo município e efetivamente executada, haja vista as divergências nos quantitativos informados nos documentos juntados aos autos.
5. 	Na referida nota técnica, a Funasa simplesmente afirmou que não havia discrepância entre as medições dos serviços executados e o quantitativo por ela aprovado e, nesse ponto, desqualificou as conclusões do laudo elaborado pelo engenheiro, que, como visto acima, havia certificado quantidade total inferior à declarada pela municipalidade. Uma vez que a decisão considerou o quantitativo de 4.376 metros, atestado pelo convenente, a falta de menção expressa desse documento não altera as razões de decidir da decisão embargada, inexistindo a omissão aventada pela recorrente.
6.	Por outro lado, assiste razão à embargante ao alegar que o julgamento não considerou as distintas relações jurídicas "Funasa e município" e "Embargante/contratada e município", sendo válida a arguição de obscuridade.
7. 	Assim, reconheço, em amparo à tese recursal, que não há nos autos documento capaz de respaldar a conclusão segundo a qual a embargante estaria vinculada contratualmente a executar a meta de 4.732 metros de rede coletora de esgoto, que serviu de parâmetro ao cálculo do quantum condenatório (R$ 50.483,16) . 
8.	Esse quantitativo foi calculado com base na previsão de execução física correspondente aos recursos afetos à primeira parcela do convênio, conforme constou do plano de trabalho e foi mencionado no parecer financeiro da Funasa (peça 1, p. 249) . Não é possível extrair da minuta de contrato (peça 32, p. 46-50) ou de qualquer outra peça do processo assunção da contratada àquele quantitativo. O que se tem é a informação de ter recebido pelos serviços medidos e executados, equivalentes a 4.376 metros da referida rede, o que não permite vincular a empresa ao quantitativo constante do plano de trabalho (4.732 metros) .
9.	Por essas razões, acolho os presentes embargos declaratórios, com efeito infringente, para excluir a embargante desta relação processual, eximindo-a, por consequência, de responsabilidade pelo débito apurado, cujo dever de ressarcimento remanesce ao prefeito antecessor, bem como da multa que lhe foi aplicada.
	Ante o exposto, VOTO por que seja aprovada a minuta de acórdão que submeto à consideração deste Colegiado.
TCU, Sala das Sessões Ministro Luciano Brandão Alves de Souza, em 2 de abril de 2020.
ANA ARRAES 
Relatora